【裁判字號】    94,訴,600
【裁判日期】    950525
【裁判案由】    殺人未遂
【裁判全文】
臺灣屏東地方法院刑事判決               94年度訴字第600號
公  訴  人  臺灣屏東地方法院檢察署檢察官
被      告  丙○○
指定辯護人  戊○○律師
上列被告因殺人未遂案件，經檢察官提起公訴（94年度偵字第
2414號），本院判決如下：
    主  文
丙○○殺人未遂，處有期徒刑壹年陸月。緩刑肆年。
扣案之鋤頭壹把，沒收之。
    事  實
一、丙○○於民國94年3 月10日14時許，與乙○○在屏東縣琉球
    鄉○○路5 之1 號前，因先前丙○○曾前往乙○○住處尋人
    ，致乙○○心生不悅，2 人發生口角，乙○○及其某位真實
    姓名年籍資料不詳之友人毆打丙○○臉部（此部因丙○○於
    本院審理中撤回告訴，業經本院以94年度訴字第600 號判決
    公訴不受理），丙○○因偕同年幼外甥，恐不敵眾，即刻騎
    乘機車返家，乙○○則搭載洪姓少女（真實姓名年籍資料詳
    卷，78年5 月6 日生，屬少年），及另5 男1 女之友人共4
    部機車，共同於同日14時40分許，追逐丙○○至其位於屏東
    縣琉球鄉○○村○○路98號住處前，其中某位真實姓名年籍
    資料不詳之乙○○之友人揮舞竹竿欲毆打丙○○，另一名真
    實姓名年籍資料不詳之乙○○之友人則騎乘機車欲衝撞丙○○，丙○○因而不敵退往屋旁，適該屋旁置有其所有之鋤頭
    1 把（長約135 公分），丙○○為防免繼續遭毆打，雖無致
    乙○○死亡之直接故意，然預見以鋤頭揮往人之頭部等要害
    ，足以造成危害生命之結果，竟以逾越當時必要之防衛手段
    ，基於殺人之未必故意，取用該把鋤頭自右下朝左上方向朝
    當時正乘坐於機車前座距離丙○○約有3 、4 公尺處之乙○○頭部甩去，且當時丙○○眼見乙○○後座搭載洪姓少女，
    其應注意如將長約135 公分之鋤頭往乙○○處揮去，則有高
    度敲擊至後座洪姓少女之可能，丙○○依當時情形，有日照
    、視線良好，依其智識、能力亦無不能注意之情事，竟疏未
    注意，違反上開注意義務，竟仍將上開鋤頭揮向乙○○，乙○○見狀立即擋開鋤頭，導致鋤頭揮向洪姓少女，乙○○因
    而倖免於死，僅因人車倒地受有左肘部挫擦傷、左大腿挫傷
    瘀腫，洪姓少女則因而受有右顳頂顱骨開放性粉碎性骨折合
    併腦內血腫、右顳頂顱骨缺損之傷害。嗣因屏東縣警察局東
    港分局接獲屏東縣琉球鄉衛生所報案，再循線查訪始知上情
    ，並扣得上開鋤頭1 把。
二、案經乙○○、洪姓少女訴由屏東縣警察局東港分局報請臺灣
    屏東地方法院檢察署檢察官偵查起訴。
    理  由
壹、程序部分
一、按被告以外之人於審判外之言詞或書面陳述，除法律有規定
    者外，不得作為證據，刑事訴訟法第159 條第1 項定有明文
    。本件證人己○○、洪姓少女於警詢及偵訊中所為陳述、卷
    附輔英科技大學附設醫院所函覆本院之函文，依首揭法條規
    定，原則上亦無證據能力。然被告以外之人於審判外之陳述
    ，雖不符刑事訴訟法第159 條之1 至之4 等4 條之規定，而
    經當事人於審判程序同意作為證據，法院審酌該言詞陳述或
    書面陳述作成時之情況，認為適當者，亦得為證據，此刑事
    訴訟法第159 條之5 亦定有明文。本件被告及其辯護人於準
    備程序本院訊問時對證據能力亦不爭執，且至言詞辯論終結
    前，就前開證人等於警詢、偵訊中所為陳述、輔英科技大學
    附設醫院所函覆本院之函文之證據能力亦未聲明異議。且本
    院審酌上開文書作成之形式，均無瑕疵、與待證事實具有關
    連性等情況，認為適當；再前開證人於警詢、偵訊中之陳述
    ，亦未經被告主張有何非出於自由意志之情形，是本件認為
    容許渠等陳述之證據能力，亦無不當，應依刑事訴訟法第15
    9 條之5 之規定，認前開證人於警詢、偵訊中之證述、輔英
    科技大學附設醫院所函覆本院之函文等均具有證據能力。
二、次按，法務部法醫研究所（95）醫鑑字第0503號鑑定書，性
    質上均為被告以外之人，亦即鑑定人即法醫師於審判外之書
    面陳述，核屬前揭刑事訴訟法所定之傳聞證據，且係針對本
    件個案作成與公務員職務上所製作之紀錄文書，即與刑事訴
    訟法第159 條之4 第1 款規定之例行性紀錄文書有間（該條
    款立法理由參照），惟其乃法務部法醫研究所之法醫師於審
    理中，受本院依刑事訴訟法第208 條之規定所囑託機關所屬
    之鑑定人，參照鑑定書之首頁明確記載「結文：茲於臺灣屏
    東地方法院94年度訴字第600 號丙○○殺人未遂案件為鑑定
    人，謹本所知必為公正誠實之鑑定，此結。」等語，可見上
    開鑑定書，係法醫師依刑事訴訟法第206 條第1 項規定所出
    具之書面鑑定報告，應屬刑事訴訟法第159 條第1 項「被告
    以外之人於審判外之言詞或書面陳述，除法律有規定者外，
    不得作為證據」規定，所稱「法律有規定者」之情形，故有
    證據能力。
三、又安泰醫院、輔英科技大學附設醫院開立之診斷證明書，性
    質上亦屬被告以外之人於審判外之書面陳述，而為傳聞證據
    ，然此乃醫師依醫師法第17條之規定出具之診斷書，應屬刑
    事訴訟法第159 條之4 第3 款所稱之其他於可信之特別情況
    下所製作之文書，自應認得為證據，而有證據能力。
貳、實體部分
一、訊據被告固不否認於上述時、地隨手拿取住處屋旁鋤頭1 把
    ，並揮傷告訴人洪姓少女，惟矢口否認有殺人未遂之故意，
    辯稱：伊持鋤頭原是要防身，並非殺人，伊揮向乙○○乃基
    於正當防衛，並無殺人之故意云云。惟查：
（一）被告丙○○於上揭時、地持鋤頭往告訴人乙○○揮去，並
      不慎揮至洪姓少女成傷之事實，業據其自承，核與證人即
      告訴人乙○○、洪姓少女所述之情節相符，並有鋤頭1 把
      扣案可資佐證。再被告以鋤頭揮向告訴人乙○○，致其人
      車倒地，受有左肘部挫擦傷、左大腿挫傷瘀腫之傷害，有
      94 年3月10日安泰醫院出具之診斷證明書1 紙附卷可證；
      另外被告出於過失，將上開鋤頭不慎揮向告訴人洪姓少女
      ，造成告訴人洪姓少女受有右顳頂顱骨開放性粉碎性骨折
      合併腦內血腫、右顳頂顱骨缺損等損害，當日旋即送往輔
      英科技大學附設醫院急救及開刀後，於同年4 月13日出院
      ，直至94年8 月15日後續治療已全部完成，僅有兩側額頭
      頭皮留下疤痕、部分頭髮生長不良之情形等一節，有輔英
      科技大學附設醫院診斷證明書、輔英科技大學附設醫院94
      年8 月15日輔醫歷字第0940815012號函附卷可稽。是被告
      於上揭時、地持鋤頭揮向乙○○，且不慎敲擊致洪姓少女
      ，致其等均成傷之事實，洵堪認定。
（二）按殺人罪之成立，須於實施殺害時即具有使被害人喪失生
      命之故意，倘無積極證據足以證明行為人於下手加害時已
      有死亡之預見，雖不得僅以受傷處所是否致命部位、傷痕
      之多寡、傷勢之輕重或所持兇器是否足以戕害生命等等片
      斷之表徵，據為認定殺人犯意之絕對標準；但對於上述客
      觀具體之事實，則仍不失為認定行為人有無殺人故意之判
      斷資料，最高法院87年度台上字第3123號判決、19年上字
      第718 號、48年台上字第33號判例可資參照。是殺人未遂
      與重傷或傷害之區別，應審酌當時情況，視其下手方式、
      凶器種類、加害部位、動機等綜合判斷。
（三）查案發當日之情況，業據被告於警詢中所自承：「我騎到
      琉球鄉○○路5 之1 號前遇到乙○○和他的一些朋友，乙○○叫我停車，我就停車下來，乙○○就一拳打向我臉上
      ，而乙○○一位朋友就從我後腦打下去，我整個人就暈暈
      的過了幾秒後我醒過來就馬上發動引擎騎機車走，乙○○
      就跟那群少年又追上來，我嚇到就騎車沿路喊叫直到我家
      ，乙○○和一群少年追到我家前要打我，我順手從屋旁拿
      1 枝鋤頭出來嚇嚇他，乙○○其中一位朋友就騎機車向我
      撞過來，我嚇到就把鋤頭丟向乙○○，乙○○就左手去頂
      那枝鋤頭導致乙○○左手受傷和他女友頭部受傷。... 他
      們騎4 部機車追打我至琉球鄉○○村○○路98號前，...
      我從右手邊把鋤頭由右下往左上丟向乙○○和他女友。」
      （見東警分刑字第09404500號卷94年3 月10日警詢筆錄）
      ，核與證人即告訴人乙○○於本院審理中結證稱：「（問
      ：你跟丙○○有何過節？）他到我家要找鳳珠，... 且之
      前他到我家喊的大小聲... 我攔下被告後我停下來，被告
      也有停下來，洪姓少女坐在我後面，我有打他一下，之後
      被告就騎走了，我就尾隨他的背後，我要問他問清楚。」
      ，核與證人即當日目擊者己○○於本院審理時所結證稱：
      「當時有看到被告丙○○騎機車載一個小孩，騎很快，..
      . 後面有4 台機車在追被告，他嚇到，有6 男2 女在追被
      告。... 他載的小孩很害怕，他下機車，把小孩放下來，
      有熄火，騎機車的人有下來，他們其中有2 人拿竹子要追
      打被告，他拿門外的鋤頭丟過去，打到1 個小女孩。...
      （問：有無看到機車衝過來？）有2 個人下車，也有人騎
      機車衝過來，丙○○才丟鋤頭。... （問：當時被告丙○○距離乙○○他們多遠？）差不多4 、5 公尺，丙○○站
      在乙○○機車的側面。... （問：丙○○怎樣丟？）用甩
      的，整枝鋤頭都脫手。」，再核與另一目擊證人丁○○於
      本院審理中結證稱：「我有看到丙○○載他姪子回來，他
      很緊張，有4 個機車，8 個人6 男2 女追他，還拿竹子，
      他們要打被告丙○○，他們還騎很快，騎到摔倒，丙○○
      有拿鋤頭丟向那群人。」等語相符（以上均見本院卷94年
      11月17日審理筆錄）。且綜合告訴人所受傷勢、現場機車
      騎士之躲避空間有限及上開所有證詞以觀，洪姓少女當時
      所受之傷勢應符合為被害人3 至4 公尺左右之距離揮丟所
      致，較不似為近距離砍殺方式所為之傷勢，此亦有法務部
      法醫研究所法醫所（95）醫鑑字第0503號法醫文書審查鑑
      定書1 份附卷可稽。綜合上述證據，顯見當日案發情狀係
      由於被告與乙○○先因細故產生爭執，乙○○出拳毆打被
      告，被告因偕同年稚兒童，且眼見乙○○夥同6 男2 女騎
      乘機車追隨其至家前，又因其中有人騎機車手持竹子朝被
      告衝撞而來，被告情急之下，出於反擊而隨手持屋旁鋤頭
      1 把朝乙○○揮去，卻不慎撞擊至乙○○機車後座之洪姓
      少女等情，洵可認定。告訴人乙○○雖稱當日只有其與洪
      姓少女騎機車，沒有另外3 部車，惟此與洪姓少女於偵查
      中結證稱：「當時有3 、4 台機車一起出去逛，甲○○也
      是跟我們一起出去逛。」（見94年偵字第2414號卷94年6
      月7 日偵訊筆錄）所述情節逕相矛盾，不足為採。
（四）再查，本件案發當時之情狀既如上述，乃告訴人乙○○與
      其友人一同追打被告，被告遭此侵害而反擊，雖屬防衛行
      為，惟被告所持之鋤頭經本院勘驗，認其為長形鋤頭，鋤
      柄為木質製，長135 公分，直徑3 公分，鋤頭為金屬製，
      材質堅固，前端並有磨尖利端，長有24公分、寬有19公分
      ，此有本院94年7 月25日勘驗筆錄及照片6 張可為證，顯
      見其為足以致命之凶器，而被告持鋤頭揮向告訴人乙○○
      頭臉之部位，均係人體要害之處，雖告訴人乙○○所受左
      肘部挫擦傷、左大腿挫傷瘀腫傷害並非在人體要害之處，
      然由目擊證人己○○指稱：我看丙○○從屋旁順手拿1 支
      鋤頭由右下而左上丟向乙○○，乙○○用手擋那支鋤頭，
      結果鋤頭就打到乙○○左手及其女友頭部等語（見東警分
      刑字第09404500號卷94年3 月10日警詢筆錄），可知被告
      原先並非僅持鋤頭砍向乙○○之手部，係因乙○○舉手抵
      抗，方僅因人車倒地造成左肘部挫擦傷、左大腿挫傷瘀腫
      傷害。再觀諸告訴人洪姓少女所受有右顳頂顱骨開放性粉
      碎性骨折合併腦內血腫、右顳頂顱骨缺損等損害，其左頂
      顳骨有9 ×2 ×1 公分撕裂傷深及骨頭；大腦電腦斷層顯
      示開放粉碎性頭顱骨骨折、右額頂骨併有腦實質於右額頂
      葉，並經開顱手術移除血塊，骨頭有粉碎凹陷狀達9 ×4
      公分，手術發現有許多顱骨碎片並貫穿腦組織造成腦實質
      挫傷，硬腦膜亦有撕裂狀之情形，此有輔英科技大學附設
      醫院95年3 月2 日輔醫歷字第0950302004號函暨所附病歷
      、法務部法醫研究所法醫所95醫鑑字第0503號法醫文書審
      查鑑定書各1 份附卷可稽，足見以此凶器朝人身攻擊，即
      使非直接近距離砍殺，亦已足以造成人體傷害之結果。則
      被告預見此等客觀情狀仍隨意揮舞鋤頭，自有置告訴人乙○○於死地之殺人未必故意甚明。
（五）綜合上述，雖被告之行為未造成告訴人乙○○死亡之結果
      ，但不能因此即認被告於行為時並無殺人之犯意，被告所
      辯無非臨訟卸責之詞，不足採信；且當時被告眼見乙○○
      後座搭載洪姓少女，其應注意如將長約135 公分之鋤頭往
      乙○○處揮去，則有高度敲擊至後座洪姓少女之可能，被
      告依當時情形，有日照、視線良好，依其智識、能力亦無
      不能注意之情事，竟疏未注意，違反上開注意義務，竟仍
      將上開鋤頭揮向乙○○，乙○○見狀立即擋開鋤頭，導致
      鋤頭揮向洪姓少女，致其受有上開傷勢，被告有過失傷害
      之犯行亦明。復按對於現在不法之侵害，而出於防衛自己
      或他人權利之行為，不罰。但防衛過當者，得減輕或免除
      其刑，刑法第23條定有明文。又刑法上之防衛行為，祇以
      基於排除現在不法之侵害為已足，防衛過當，指防衛行為
      超越必要之程度而言，防衛行為是否超越必要之程度，須
      就實施之情節而為判斷，即應就不法侵害者之攻擊方法與
      其緩急情勢，由客觀上審查防衛權利者之反擊行為，是否
      出於必要以定之，最高法院63年度台上字第2104號著有判
      例可參。本案被告當時遭乙○○及其友人騎乘機車追擊，
      已如前述，以當時客觀情況而言，被告單獨一人遭乙○○
      等共6 男2 女攻擊，係為現時不法之侵害，其為防護自己
      不再繼續受攻擊，向朝其追來之乙○○反擊，應認係屬正
      當防衛，惟參以當時乙○○手無寸鐵，依當時情形被告以
      其他方式攻擊乙○○非致命之部位，使之喪失攻擊行動能
      力，即足脫免當時生命、身體正遭受之危害，詎被告竟持
      上開鋤頭用力揮向告訴人乙○○之頭部，顯已逾越正當防
      衛之必要性，應屬防衛過當，不能阻卻違法，僅得依同法
      第23條但書規定予以減輕其刑。此外，並有扣案鋤頭1 把
      可資佐證，本案事證明確，被告犯行足堪認定。
二、核被告基於殺人犯意而著手朝告訴人頭部揮向鋤頭，因乙○○躲避得宜倖免於難之行為，係犯刑法第271 條第2 項、第
    1 項之殺人未遂罪。被告已著手於犯罪之實施而不遂，為未
    遂犯，應依刑法第26條前段之規定減輕其刑。被告出於過失
    致鋤頭撞擊至告訴人洪姓少女致其受傷之行為，係犯刑法第
    284 條第1 項過失傷害罪。被告以一行為，觸犯上開2 罪，
    為想像競合犯，依刑法第55條之規定，應從重之殺人未遂罪
    處斷。公訴人雖以依告訴人洪姓少女提出之輔英科技大學附
    設醫院診斷證明書所載傷勢為右顳頂顱骨開放性粉碎性骨折
    合併腦內血腫、右顳頂顱骨缺損，故認被告所為，應係犯刑
    法第284 條第1 項後段之過失致重傷害罪。惟按刑法第10條
    第4 項第6 款之重傷，係指除去同項第1 款至第5 款之傷害
    而於身體或健康有重大不治或難治之傷害者而言，假使所受
    之傷，僅祇功能減衰，並未完全毀敗，縱令此種減衰具有不
    治或難治之情形，仍與第6 款所定之內容並不相當，即祇應
    成立普通傷害，不能遽依重傷論科。（最高法院25年上字第
    4680號判例、30年上字第445 號判例、28年臺上字第1098號
    判例參照）。本件經本院依職權函詢輔英科技大學附設醫院
    告訴人洪姓少女所受傷勢現今治療情況為何？有無導致任何
    身體機能毀敗？或其他於身體或健康重大或難治之傷害？經
    該醫院函覆稱：洪姓少女治療已全部完成、兩側額部頭皮留
    下疤痕、部分頭髮生長不良，記憶力減退；本院又依職權函
    詢該院所指記憶力減退之情形為何？是否已達腦部重大或難
    治傷害之程度？該院則函覆稱：係洪姓少女於94年5 月11日
    門診自訴有記憶力減退之情形，至於是否已達腦部重大或難
    治傷害程度，需自受傷後2 年方可判斷，此分別有該院94年
    8 月15日輔醫歷字第0940815012號函、94年10月19日輔醫歷
    字第0941019013號函附卷可證。參之前揭實務見解，足見告
    訴人洪姓少女所受傷勢，並不符合刑法第10條第4 項第6 款
    重傷之要件，是公訴人前揭所認，容有未洽，惟起訴之基本
    社會事實同一，本院自應加以審理，並變更起訴法條。再參
    酌被告行為尚非殘暴，持鋤頭揮向告訴人後即行放棄犯行，
    未為更激烈之行為，且被告係因告訴人乙○○率多人共同騎
    乘機車追打，又偕同兒童，出於防衛反擊而觸犯刑章，據被
    告供陳在卷，本院認為經未遂犯減刑後，量處刑法第271 第
    2 項、第1 項殺人未遂罪之法定最低刑度，仍有情輕法重而
    可堪憫恕之情，爰依刑法第59條之規定遞減輕其刑。又被告
    係遭告訴人乙○○及其友人追打，而對於現在不法之侵害，
    出於防衛自己權利予以排除，惟其屬防衛過當已如前述，爰
    依刑法第23條但書之規定減輕其刑，並遞減輕其刑。
三、爰審酌被告與告訴人乙○○之間早有嫌隙，已據被告於警訊
    自承在卷，及本件之傷勢、並被告犯後態度等一切情狀，量
    處如主文所示之刑。末查，被告素行良好，前未曾犯罪受有
    期徒刑以上刑之宣告，有台灣高等法院被告前案紀錄表在卷
    可稽，其經本次起訴並到庭接受審判後應知警惕，當無再犯
    之虞，本院因認對被告所處之刑，以暫不執行為適當，爰併
    予宣告緩刑4 年。另被告供犯罪所用之鋤頭1 把，係屬被告
    所有，業據被告於本院審理中陳稱明確（見本院卷94年7 月
    25日準備程序筆錄），依刑法第38條第1 項第2 款，爰為沒
    收之諭知，併此敘明。另綜合上情，本件事證已臻明確，被
    告犯行洵堪認定，至於公訴人於審理中聲請傳訊鑑定人蕭開
    平，惟其業已針對公訴人所提關於鑑定意見之疑義作出說明
    ，此有法務部法醫研究所95年4 月19日法醫理字第09500016
    04號函1 份附卷得證，並無聲請傳喚之必要，附此敘明。
據上論斷，應依刑事訴訟法第299 條第1 項前段、第300 條，刑
法第271 條第2 項、第1 項、第284 條第1 項前段、第55條、第
26 條 前段、第23條但書、第59條、第74條第1 款、第38條第1
項第2 款，判決如主文。
本案經檢察官吳岳輝到庭執行職務。
中    華    民    國    95    年    5     月    25    日
                  刑事第一庭    審判長法  官 潘正屏
                                      法  官 黃聖涵
                                      法  官 羅培毓
以上正本證明與原本無異。
如不服本判決應於收受本判決送達後十日內向本院提出上訴書狀，
其未敘述上訴理由者，並得於提起上訴後十日內向本院補提理由
書狀（均須按他造當事人之人數附繕本）「切勿逕送上級法院」
中    華    民    國    95    年    5     月    25    日
                                     書記官  張儷薾
附錄本件判決論罪科刑法條：
中華民國刑法第271條
殺人者，處死刑、無期徒刑或10年以上有期徒刑。
前項之未遂犯罰之。
中華民國刑法第284條
因過失傷害人者，處六月以下有期徒刑、拘役或五百元以下罰金
，致重傷者，處一年以下有期徒刑、拘役或五百元以下罰金。


司法院資訊處製作；財團法人民間司法改革基金會備份。
